臺灣臺北地方法院民事判決　八十九度保險字第六六號
　　原　　　告　己○○
　　法定代理人　戊○○
　　訴訟代理人　丙○○
　　　　　　　　辛○○
　　法定代理人　甲○○
　　訴訟代理人　乙○○
　　　　　　　　庚○○
　　　　　　　　丁○○
右當事人間請求給付保險金事件，本院判決如左：
    主    　文
原告之訴及假執行之聲請均駁回。
訴訟費用由原告負擔。
    事    　實
甲、原告方面：
壹、聲明：
一、被告三商美邦人壽保險股份有限公司（以下簡稱三商人壽）應給付原告新臺幣（
    下同）一千萬元，並自起訴狀繕本送達翌日即民國八十九年六月十三日起至清償
    日止，按年息百分之五計算之利息。
二、被告新光人壽保險股份有限公司（以下簡稱新光人壽）應給付原告二十萬元，並
    自起訴狀繕本送達翌日即八十九年六月十三日起至清償日止，按年息百分之五計
    算之利息。
三、願提供現金或陽信商業銀行劍潭分行可轉讓定期存單為擔保，請准宣告假執行。
貳、陳述：
一、原告之配偶劉蔡玉英生前先後於七十二年十一月二十九日、八十七年十一月九日
    ，與被告新光人壽、三商人壽訂定人壽保險契約，附加契約投保意外傷害保險、
    個人傷害保險，約定保險金額為二十萬元、一千萬元，受益人均為原告，嗣於八
    十八年十二月二十七日，劉蔡玉英因泡溫泉不幸意外死亡於臺北市陽明山國際大
    旅館，被告二人竟均拒絕給付，為此提起本件訴訟。
二、法醫師束恆新並未解剖屍體，自未親眼見聞劉蔡玉英心臟血管有杜塞或窄小情形
    ，如其認定劉蔡玉英女士係因心臟血管疾病導致死亡，自應具體指出究係心臟之
    何處或血管之何處有疾病，且所謂「自然事件」，應係指依人之壽命，器官老朽
    不能使用，始得以稱之，劉蔡玉英死亡時年僅六十一歲，距平均死亡年齡尚有二
    十年，器官絕非老朽不能使用，自不合於自然死亡，臺灣士林地方法院檢察署九
    十一年三月七日士檢和八九相三０字第０五四一一號函不足以作為劉蔡玉英非意
    外死亡之依據。
三、依國際大旅館九十一年三月五日國字第Ｉ００００二號函所載，劉蔡玉英死亡當
    日水溫約攝氏六十度，而據交通部中央氣象局九十一年三月六日中象參字第九一
    ０一０六０號函所載，當日早上氣溫為攝氏十四．四度，則以一般溫泉之水溫約
    為攝氏四十一度觀之，劉蔡玉英顯係因此種溫度急劇變化導致休克，再加上密不
    通風而導致死亡，自屬系爭保險契約所謂之意外死亡。
四、劉蔡玉英之死亡係非由疾病引起之外來突發事故所造：
  (一)劉蔡玉英生前身體健康，無不適之疾病，除中央健康保險局無劉蔡玉英就診之紀
    錄外，被告三商人壽於核保前即八十七年十月三十一日進行之健康檢查亦無任何
    心臟方面之疾病，因此，劉蔡玉英女士之死，顯係非由疾病引起。
　(二)劉蔡玉英係於三日之旅遊行程內突然死亡，此事實當然合乎「突發事故」，所謂
    「突發」，本即指「突然發生」，指「無預期而發生」，劉蔡玉英女士之死，完
    全合乎「突發事故」之要件。
　(三)陽明山上之氣溫低，水溫高，硫磺蒸氣密佈，均係劉蔡玉英身體以外之因素，此
    些因素造成劉蔡玉英之死亡，自屬外來之因素，當然亦符合契約內所定「外來」
    之定義，其他類似之死亡情況，例如：登山意外或曝曬中暑意外，亦會導致死亡
    ，外來之溫度高低，驟冷驟熱，應屬造成死亡之原因。
五、原告具有科學之理由相信劉蔡玉英之死亡非因疾病而係意外死亡：
　(一)被告三商人壽、新光人壽拒絕給付意外死亡之保險金，無非係以：相驗屍體證明
    書上記載「心臟衰竭」，劉蔡玉英係因疾病死亡為其論據。惟查：醫學文獻均記
    載：「心臟衰竭為死亡前常有之現象，並不足以說明導致死亡之原因」，亦即人
    之死亡，不外乎腦、心臟、肺等大器官停止運作，然究係何原因導致腦、心臟或
    肺停止運作，更應加以探究，例如：溺死者、遭汽車撞及者、遭電擊者，均會產
    生心臟衰竭死亡，自不可因相驗屍體證明書記載「心臟衰竭」，即認定非屬意外
    。
  (二)名法醫師上野正彥，於其所著「說話的屍體－一位資深監察醫師的見聞實錄」中
　　記載：「一般說來，溺死者應多發生在不會游泳者身上。但是，對於會游泳的人
　　來說，如果他們溺死，則很難說清楚為什麼，所以一般認為其死因是心臟麻痺。
　　但我卻不明白人們為什麼能接受這樣的解釋。」「事實上，這種解釋只不過是敷
　　衍其詞，因為心臟麻痺性死亡這種說法純粹是欺驗人的無稽之談。之所以這樣說
　　，及因為死亡的定義是：腦、心臟、肺這三個臟器永久性地麻痺時即為死亡。不
　　管是由肺炎引起的死亡、癌症引起的死亡、吊死，在死亡後其腦、心臟、肺部會
　　出現麻痺。所以，這些臟器的麻痺根本就不能成其為死因，真正的死因應該是引
　　起臟器麻痺的原因或疾病。當然，在溺死之前，也應當有其誘因，比如癲癇發作
　　、心絞痛、腦中風或醉酒等。如果這時出現心臟麻痺而引起死亡，其死因不應是
　　心臟麻痺，而應是引起心臟麻痺的相應誘因。具體地說，應該這樣描述，例如『
　　由癲癇發作引起的溺死』」。劉蔡玉英意外猝死之當日報紙媒體，對於此事之評
　　論亦為「男女泡湯驅寒，意外暴斃」，即一般對於此種突然之事故，均係認為意
　　外，被告三商人壽、新光人壽牽強解釋為非屬意外，實非可採。
六、劉蔡玉英女士與被告訂定之系爭保險契約，係「定型化契約」，依消費者保護法
    第十一條規定，企業經營者在定型化契約中所用之條款，應本平等互惠之原則，
    定型化契約條款如有疑義時，應為有利於消費者之解釋。本件被告一再主張劉蔡
    玉英係因疾病造成死亡，惟從未提出任何證明證實疾病之存在，依上開關於定型
    化契約之解釋原則，應認原告已符合請求給付保險金之要件。
參、證物：
一、劉蔡玉英與三商人壽訂立之保險契約書。
二、劉蔡玉英與新光人壽訂立之保險契約書。
三、相驗屍體證明書。
四、診斷書。
五、剪報資料。
六、行政院衛生署編印「生命統計－衛生統計（二）」八十六年度版第二二八頁。
七、財政部保險司之保費收入與支出統計表。
八、劉蔡玉英八十七年十月三十一日體檢報告書。
九、聲請向交通部中央氣象局調閱八十八年十二月二十七日臺北市○○區○○路一段
    七號一帶之氣溫資料。
十、聲請向國際大旅館查明該旅館設置之溫泉經常性水溫為何等事項。
乙、被告方面：
Ａ、被告三商人壽部分：
壹、聲明：
一、駁回原告之訴及假執行之聲請。
二、如受不利判決，願供擔保，請准宣告免為假執行。
貳、陳述：
一、依系爭保險契約附約條款第五條之定義觀之，系爭傷害保險附約所定義之「意外
    傷害事故」，必要符合：(一)非疾病引起，(二)須為外來的，(三)須為突發的等三要件
    ，本件被保險人劉蔡玉英身故之事實，對於原告而言，固屬出乎意料之外之意外
    （因其未得預見被保險人會身故），報紙媒體固亦以意外暴斃稱之（因其係以死
    亡結果而論），惟此與系爭傷害險約定之「意外」定義並不相同，系爭保險契約
    既為兩造權利義務之規範，自不因原告或報紙媒體之認定而遽論劉蔡玉英身故之
    事實係屬意外。
二、本件被保險人劉蔡玉英之死亡原因係「心臟衰竭」，依臺灣士林地方法院檢察署
    相驗卷宗記載，劉蔡玉英經法醫師束恆新相驗後，證實事故人之死亡乃屬「自然
    發生」，則自法醫師相驗前即已自相關關係人處得知劉菜玉英身故前曾疑有泡溫
    泉之行為，其結論仍為死於心臟衰竭，屬於自然發生一節以觀，顯見法醫師已排
    除泡溫泉之因素，劉菜玉英之所以身故，其原因係在於其內在疾病或體質所致，
    顯與上述系爭傷害險意外定義中之「非疾病」、「外來」不符。
三、臺灣士林地方法院檢察署九十一年三月七日士檢和八九相三０字第０五四一一號
    函，已就劉蔡玉英之死因，明確表示：「(一)引起死者心臟衰竭之先行原因為死者
    本身心臟血管疾病導致。(二)如於正常水溫下洗溫泉導致心臟衰竭之結果可確認係
    個人內在疾病、體質所肇。(三)驗斷書載明『自然發生』得據以認定死亡之事實，
    僅係單純之自然事件而非突發之意外事故。」，劉蔡玉英自非因意外而死亡，被
    告拒絕給付保險金，自屬有據。
四、雖原告主張：劉蔡玉英係因氣溫低、硫磺蒸氣熱，溫度急劇變化所導致之休克昏
    厥缺氧而死亡，並稱有科學理由相信等語，惟查：
  (一)依國際大旅館服務生張麗卿、劉蔡玉英之女兒劉秀玲於八十八年十二月三十日在
    公園派出所之陳述，劉蔡玉英與原告係住於該旅館三０一號房，而劉蔡玉英陳屍
    地點則為該房浴室之地面上（浴室門尚反鎖），顯見劉蔡玉英一直係處於室內，
    原告主張：係溫度急遽變化導致劉蔡玉英死亡等語，尚屬無據。
  (二)劉蔡玉英係於旅館住房內之浴室泡溫泉，自須先放熱水於浴缸始能浸泡，於放熱
    水期間中，浴室內因溫泉水氣因素，應已熱氣氤氳，衡情劉蔡玉英自不可能立即
    跳入水中，益見原告主張：溫度急遽變化等語，尚與事實不符。
五、劉蔡玉英陳屍之浴室有上小下大之鋁窗通風窗口，浴室牆壁上亦有「請勿緊閉窗
    戶」等之警告標語，如現場確係密不通風，顯然係被保險人無視該警告標語自行
    任意為之，則被保險人自身之任意行為導致死亡，自難認係屬系爭傷害險之保險
    範圍，原告主張：被保險人尚因「密不通風」而導致死亡等語，亦非可採。
六、常人不可能一進溫泉池即會發生休克暈厥之情形，均係浸泡時間過久致腦部有缺
    氧狀態時才有頭暈現象發生，既係一段時間才會發生，此顯然與外在環境之變化
    係急速的以致不可預期或出乎意料之外之「突發」要件不符，本件事故之發生，
    自不屬系爭傷害險之保險範圍。
Ｂ、被告新光人壽部分：
壹、聲明：
一、駁回原告之訴及假執行之聲請。
二、如受不利判決，願供擔保，請准宣告免為假執行。
貳、陳述：
一、所謂意外傷害事故係指因外來突發因素所造成之事故，系爭相驗屍體證明書記載
    劉蔡玉英之死因為「心臟衰竭」，且死亡結果係自然發生，已明確表示引致劉蔡
    玉英之死亡原因係出於內在疾病，其死亡外在環境之變化並非突發的，顯見劉蔡
    玉英洗溫泉死亡係因其內在疾病所引起之非突發事故，自不符合系爭保險契約所
    定意外事故給付保險金之要件。
二、中央健康保險局八十九年九月二十六日健保審字第八九０三０二八六號函，僅能
    表示劉蔡玉英自八十七年一月一日起至八十九年九月一日止未至健保特約院所就
    診，尚難據以認定劉蔡玉英無任何就診紀錄，且縱劉蔡玉英從未就診過，亦不能
    表示其之死亡即非由內在疾病所引起，亦不能推定其係意外致死，被告新光人壽
    拒絕給付保險金，自屬有據。
三、臺灣士林地方法院檢察署九十一年三月七日士檢和八九相三０字第０五四一一號
    函，已就劉蔡玉英之死因，明確表示：「(一)引起死者心臟衰竭之先行原因為死者
    本身心臟血管疾病導致。(二)如於正常水溫下洗溫泉導致心臟衰竭之結果可確認係
    個人內在疾病、體質所肇。(三)驗斷書載明『自然發生』得據以認定死亡之事實，
    僅係單純之自然事件而非突發之意外事故。」，顯見劉蔡玉英確非因意外事故致
    死，被告拒絕給付保險金，自屬有理由。
丙、本院依職權事項：
一、本院依職權向臺北市立陽明醫院調閱劉蔡玉英八十八年十二月二十七日急救護理
    紀錄。
二、本院依職權調閱臺灣士林地方法院檢察署八十九年度相字第三０號心臟衰竭相驗
    卷宗。
三、本院依職權向中央健康保險局調閱劉蔡玉英心臟疾病之就診資料。
四、本院依職權向臺灣士林地方法院檢察署查明劉蔡玉英心臟衰竭之先行原因及其死
    亡始否屬突發之意外事故等事項。
    理    　由
一、原告起訴主張：其配偶劉蔡玉英生前先後於七十二年十一月二十九日、八十七年
    十一月九日，與被告新光人壽、三商人壽訂定人壽保險契約，附加契約投保意外
    傷害保險、個人傷害保險，約定保險金額為二十萬元、一千萬元，受益人均為原
    告，嗣於八十八年十二月二十七日，劉蔡玉英因泡溫泉不幸意外死亡於臺北市陽
    明山國際大旅館，依上開保險契約約定，被告新光人壽、三商人壽應各給付原告
    二十萬元、一千萬元，詎渠等竟均拒絕給付，為此提起本件訴訟等語。
二、被告三商人壽、新光人壽則以：系爭個人傷害保險、意外傷害保險均為「原因險
    」，須導致被保險人劉蔡玉英傷害事故之原因符合保險契約約款所認定之「意外
    」，保險人始有給付保險金之義務，本件被保險人劉蔡玉英之死亡原因係「心臟
    衰竭」，死亡結果係自然發生，顯見導致劉蔡玉英死亡之結果係因其內在疾病所
    引起之非突發事故，其自非因意外而死亡，原告就劉蔡玉英係因意外事故死亡等
    有利於己之事實，既未舉證以實其說，被告三商人壽、新光人壽自均無給付保險
    金之義務等語資為抗辯。
三、原告主張其配偶劉蔡玉英生前先後於七十二年十一月二十九日、八十七年十一月
    九日，與被告新光人壽、三商人壽訂定人壽保險契約，附加契約投保意外傷害保
    險、個人傷害保險，約定保險金額為二十萬元、一千萬元，受益人均為原告，嗣
    於八十八年十二月二十七日，劉蔡玉英因臺北市陽明山國際大旅館泡溫泉而死亡
    之事實，已據原告提出保險契約書、相驗屍體證明書、診斷書等件為證，且據本
    院向臺灣士林地方法院檢察署八十九年度相字第三０號心臟衰竭相驗卷宗查明屬
    實，並為被告所不爭，原告此部分之主張，應堪信為真實。
四、又原告主張劉蔡玉英因泡溫泉而死亡，係屬系爭附加保險契約所謂之「意外傷害
    事故」，依系爭保險契約約定，被告三商人壽、新光人壽各應給付原告一千萬元
    、二十萬元等語，則為被告所否認，並以前詞置辯，是本件所應審究者為劉蔡玉
    英因泡溫泉心臟衰竭而死亡是否屬於系爭意外傷害保險契約之意外事故？茲論述
    如下：
  (一)按被保險人於系爭意外傷害保險、個人傷害保險契約有效期間內，因遭受意外傷
    害事故致其身體受傷害而致殘廢或死亡時，保險人應依系爭附加保險契約約定給
    付保險金，而所謂意外傷害事故，係指非由疾病引起之外來突發事故，劉蔡玉英
    與被告簽訂之系爭附加保險契約約定甚明，則自系爭附加保險契約明確約定所謂
    意外傷害事故係指非由疾病引起之外來突發事故一節以觀，即足徵系爭意外傷害
    保險、個人傷害保險係屬所謂之「原因險」，亦即導致傷害或死亡之外界原因係
    出於意外者，始屬意外傷害，如係結果出於意外，而原因非出於意外者，仍非意
    外傷害或死亡，保險人僅於被保險人因非由疾病引起之外來突發事故導致傷害或
    死亡時，始負給付意外傷害保險、個人傷害保險保險金之義務。
  (二)又所謂「外來突發事故」，係指引起事故之原因係出於自身以外之外在環境，且
    外在環境之變化係急速的致不可預期或出乎意料之外，是以被保險人劉蔡玉英因
    泡溫泉心臟衰竭而死亡是否屬於系爭意外傷害保險契約之保險事故，應以引起該
    事故之原因是否出於其內發疾病所致，其導致心臟衰竭之外在原因是否急遽變化
    而超乎正常人經驗預料之外為斷。經查引起被保險人劉蔡玉英心臟衰竭之先行原
    因係其本身心臟血管疾病導致，而其死亡結果係屬自然發生，為單純之自然事件
    ，而非突發之意外事故，已據本院向臺灣士林地方法院檢察署函查屬實，並有該
    署九十一年三月七日士檢和八九相三０字第０五四一一號函附卷可稽，足徵引起
    劉蔡玉英死亡之原因係出於其內發之疾病所致，其死亡非屬系爭意外傷害保險契
    約之保險事故，應堪認定。又劉蔡玉英泡溫泉之地點即國際大旅館，其溫泉水溫
    約在攝氏六十度，有國際大旅館九十一年三月五日國字第Ｉ００００二號函在卷
    可憑。而常人如於正常水溫下洗溫泉導致心臟衰竭之結果，可確認係個人內在疾
    病、體質所肇，復據本院向臺灣士林地方法院檢察署函查屬實，並有該署上開函
    文附卷足參。參以劉蔡玉英浸泡之溫泉，其水溫約為攝氏六十度，尚屬人體可以
    接受之溫度，其外在溫度應無急遽變化而超乎正常人經驗預料之外等情，並衡之
    常人如於正常水溫下洗溫泉不致發生死亡之結果，如因此導致心臟衰竭之結果，
    應係個人內在疾病、體質所肇，劉蔡玉英應係因不耐長時間浸泡溫泉導致死亡之
    結果等節，亦足證引起劉蔡玉英死亡之原因非屬突發事故。
  (三)雖原告以本院向中央健康保險局函查結果，被保險人劉蔡玉英自八十七年一月一
    日起至八十八年十二月二十七日止均無心臟方面疾病就診之紀錄為由，主張：劉
    蔡玉英死亡之原因非由內在疾病所致等語。惟查：中央健康保險局八十九年九月
    二十六日健保審字第八九０三０二八六號函僅足以證明劉蔡玉英自八十七年一月
    一日起至八十八年十二月二十七日止未因心臟方面疾病至健保特約醫院就診，該
    等函文就劉蔡玉英八十六年十二月三十一日前之就診情形及劉蔡玉英是否曾至非
    健保特約醫院就診一節，既未加以說明，本不足以作為劉蔡玉英就診情形之唯一
    憑據。且常人如於正常水溫下洗溫泉不致發生死亡之結果，如因此導致心臟衰竭
    之結果，應係個人內在疾病、體質所肇，已據本院向臺灣士林地方法院檢察署函
    查屬實，顯見本件被保險人劉蔡玉英確係因其個人體質不耐長時間浸泡溫泉因而
    導致死亡，其或因罹患心臟方面疾病而不自知，或因罹患心臟方面疾病而未就診
    ，或僅具特殊體質而未達罹患心臟方面疾病之程度，因而未至醫院就診，是縱中
    央健康保險局上開函文足以證明劉蔡玉英未曾因心臟方面疾病至醫院就診，亦難
    據以認定其死亡之原因非因個人內在疾病、體質所肇，原告主張：劉蔡玉英死亡
    之原因非由內在疾病所致等語，尚非可採。
　(四)至原告主張：被告未能舉證證明劉蔡玉英之疾病確屬存在，應認原告已符合請求
　　給付保險金之要件等語。惟按民事訴訟如係由原告主張權利者，應先由原告負舉
　　證之責，若原告先不能舉證，以證實自己主張之事實為真實，則被告就其抗辯事
　　實即令不能舉證，或其所舉證據尚有疵累，亦應駁回原告之請求（最高法院十七
　　年上字第九一七號判例意旨參照）。本件原告既本於意外傷害保險、個人傷害保
　　險等附加保險契約約定請求被告給付保險金，揆諸前揭說明，原告應先就被保險
　　人劉蔡玉英係非由疾病引起之外來突發事故導致死亡，其請領保險金之權利確屬
　　存在等有利於己之事實，負舉證之責，原告就此既未能舉證以實其說，縱被告就
　　其抗辯之事實不能舉證，本院仍應駁回原告之請求，原告主張：被告未能舉證證
　　明劉蔡玉英之疾病確屬存在，應認原告已符合請求給付保險金之要件等語，容有
　　誤會。
  (五)綜上，本件被保險人劉蔡玉英既非因外來突發事故導致死亡，依系爭附加保險契
    約約定，被告即無給付意外傷害保險、個人傷害保險保險金之義務，則原告本於
    受益人之地位，依系爭附加保險契約約定，請求給付保險金，即屬無據，不應准
    許。
五、從而，原告本於受益人之地位，依系爭附加保險契約約定，請求被告三商人壽、
    新光人壽各給付保險金一千萬元、二十萬元，及均自起訴狀繕本送達翌日即八十
    九年六月十三日起至清償日止，按年息百分之五計算之利息，為無理由，應予駁
    回。原告之訴既經駁回，其假執行之聲請，亦失所附麗，應併予駁回。
六、本件事證已臻明確，兩造其餘攻擊防禦方法及所提證據，核與本件判決結果不生
    影響，爰不另一一論述，附此敘明。
七、結論：本件原告之訴為無理由，依民事訴訟法第七十八條，判決如主文。
中　　　華　　　民　　　國　　九十一　　年　　　五　　　月　　二十四　　日
                              民事第六庭法      官　陳秀貞
右為正本係照原本作成
如對本判決上訴，須於判決送達後廿日內向本院提出上訴狀
中　　　華　　　民　　　國　　九十一　　年　　　六　　　月　　　六　　　日
　　　　　　　　　　　　　　　　　　　　法院書記官　林秀妙
